【裁判字號】    99,上訴,730
【裁判日期】    990629
【裁判案由】    強盜
【裁判全文】
臺灣高等法院高雄分院刑事判決         99年度上訴字第730號
上  訴  人
即  被  告  甲○○
指定辯護人  本院公設辯護人于欣潔
上列上訴人因強盜案件，不服臺灣屏東地方法院98年度訴字第
1401號中華民國99年2 月26日第一審判決（起訴案號：臺灣屏東
地方法院檢察署98年度偵字第5189號），提起上訴，本院判決如
下：
     主  文
上訴駁回。
     事  實
一、甲○○因違反毒品危害防制條、竊盜等案件，於民國95年間
    經臺灣屏東地方院分別判處有期徒刑1 年4 月、2 年及6 月
    確定，嗣就部分得予減刑之徒刑減刑後，與不得減刑所處之
    徒刑，經裁定合併定應執行有期徒刑2 年10月確定，甫於民
    國97年11月11日執行完畢出監。仍不知悔改，因無所事事，
    於98年7 月13日下午3 時許前某時，邀約友人蘇來吉（另經
    原審判處竊盜罪確定）騎乘無牌照之銀色機車搭載其前往屏
    東縣鹽埔鄉○○村○○路10號行竊，並由蘇來吉負責把風及
    接應。其二人便共同基於意圖為自己不法之所有及竊盜之犯
    意聯絡，由蘇來吉騎乘前述機車搭載甲○○，於同日下午3
    時許，到達屏東縣鹽埔鄉○○村○○路10號。甲○○到達後
    ，見該處大門未上鎖，即進入該屋內查看（侵入住宅部分，
    未據告訴），因無物可竊，並見屋內僅有郭王玉蓮（15 年
    出生，里港分局刑事案件報告書中之年齡有所誤載）單獨在
    房間內而坐在床邊，且郭王玉蓮左手中指戴有金戒指1 只（
    重約1 錢3 分），竟變更為強盜之犯意，憑藉自己之優勢體
    力，上前強行將郭王玉蓮左手中指上之金戒指取下。郭王玉
    蓮雖曾反抗，仍因不敵甲○○之力氣，而不能抗拒，遂為甲
    ○○將其左手中指之金戒指強行取走。甲○○得手後，隨即
    坐上蘇來吉所騎乘之機車逃離現場，並於同日某時將該金戒
    指攜至屏東縣九如鄉○○路○段216 號「佳峰銀樓」，以新
    台幣4355元出售予不知情之林耀順。
二、案經屏東縣政府警察局里港分局報告臺灣屏東地方法院檢察
    署檢察官偵查起訴。
    理  由
壹、證據能力部分
一、卷附查獲被告時所拍攝及被害人遭強盜現場與監視器翻拍照
    片16張，乃以科學、機械之方式，對於當時狀況所為忠實且
    正確之記錄，性質上並非供述證據，應無刑事訴訟法第159
    條第1 項規定之適用。
二、又按被告以外之人於審判外之陳述，雖不符刑事訴訟法第
    159 條之1 至第159 條之4 等4 條之規定，然若當事人於審
    判程序中同意作為證據，法院審酌該言詞陳述或書面陳述作
    成時之情況，認為適當者，亦得為證據；又當事人、代理人
    或辯護人於法院調查證據時，知有刑事訴訟法第159 條第1
    項不得為證據之情形，而未於言詞辯論終結前聲明異議者，
    視為有前項之同意，同法第159 條之5 定有明文。此立法意
    旨在於傳聞證據未經當事人之反對詰問予以核實，原則上先
    予排除。惟若當事人已放棄反對詰問權，於審判程序中表明
    同意該等傳聞證據可作為證據；或於言詞辯論終結前未聲明
    異議，基於尊重當事人對傳聞證據之處分權，及證據資料愈
    豐富，愈有助於真實發見之理念，且強化言詞辯論主義，使
    訴訟程序得以順暢進行，上開傳聞證據亦均具有證據能力。
    本案除了上述照片16張外，公訴人、辯護人及被告對於本院
    以下引用之其他證據資料，其中屬於傳聞證據部分均未爭執
    其證據能力，本院審酌該等證據作成時之情況，認為並無不
    適當者，依上開說明，均認應有證據能力。
貳、實體部分
一、訊據被告甲○○固坦承伊有於上開時地，邀約友人蘇來吉騎
    乘無牌照之銀色機車搭載行竊，並由蘇來吉負責把風及接應
    ，於上開處所發現屋內僅有被害人郭王玉蓮單獨在房間內，
    且郭王玉蓮左手中指戴有金戒指1 只（重約1 錢3 分），遂
    將其左手中指之金戒指取走，得手後隨即坐上蘇來吉所騎乘
    之機車逃離現場，並於同日某時將該金戒指攜至屏東縣九如
    鄉○○路○段216 號「佳峰銀樓」，以新台幣4355元出售予
    不知情之林耀順等事實，惟否認有何強盜犯行，辯稱：被害
    人當時在睡覺，伊掰那戒指一掰就打開，只花了一點點時間
    不到半分鐘，拿到戒指被害人才醒，她還喊「少年仔，你在
    幹什麼」，被害人年紀大了，伊不會用暴力，如果伊強盜，
    被害人會受傷云云。經查：
  (一)被告於上開時地先與蘇來吉謀議竊盜後，由蘇來吉騎乘機車
    搭載至前述被害人住處並把風，被告則進入屋內取得被害人
    手上之戒指，得手後逃逸並賣給銀樓等情，除有被告前開自
    白外，並有同案被告蘇來吉警詢、偵查之供述及證述、證人
    林耀順警詢、原審之證述、佳峰銀樓飾金買進日記簿影本、
    監視器翻拍照片等可資佐證，自足信為真實。
  (二)被告於上述時地係抓住被害人手指與之發生拉扯後，始強取
    其戒指之情，業據證人郭王玉蓮即被害人偵查中具結證稱：
    「那一天下大雨。是一個男人拿我的戒指，我戒指載在左手
    中指的最裡面，那個男的，進去房間，就動手拔我的戒指，
    拔了蠻久的，他一直轉我戴的戒指，害我的手瘀青，我在拔
    戒指的過程中，有一直反抗，像是推他，也有縮手，但是他
    的力氣很大，所以還是被他拔走」（偵卷第23-24 頁）；復
    於原審到庭具結證稱：「案發時在房間被拿走一只戒指，我
    在房裡坐著，我沒在睡覺。（妳在警詢說，歹徒趁妳不注意
    拔走戒指，是否實在？）他拔走就跑出去了。他拔了一下子
    ，跟我拉扯，我拉不過他被他拿走了。我沒看到被告有拿兇
    器。（戒指是可活動的環還是固定的？）可以扳開，一下子
    就被他扳走。（他拔時妳有反抗嗎？）沒怎麼反抗，有拉扯
    ，拉不過他，他沒有打我，（他是拉扯妳哪裡？）指頭而已
    」等語明確（見原審卷第77-79 頁），可知被告取走被害人
    之戒指時曾與被害人發生拉扯，惟因被告抓住被害人手指，
    被害人無力抗拒始遭取走戒指甚明。徵諸證人即被害人於原
    審亦同時證稱：其戒指是可以扳開的，所以與被告只拉扯了
    一下被告就將戒指扳走，被告當時沒有拿兇器也沒有打人等
    語，更顯見被害人並未誇大其被害情節，亦與經驗法則相符
    並無矛盾，故被害人於原審之證詞自可採信。雖被告由被害
    人手指將戒指取走之時間不長，惟被害人郭玉蓮為民國15年
    出生而年逾8 旬之老婦，年老體衰，被告年富力強，自可輕
    易壓制被害人之反抗而取得財物；且被害人於案發時更已查
    知被告侵入，被告亦係自被害人面前強取財物，自非乘人不
    備，與搶奪罪之要件有別，而被害人既曾與之拉扯反抗，而
    被告則係不顧被害人之反抗而拉住被害人手指恃其蠻力將戒
    指強行取走，則被告顯有以強暴方式至被害人不能抗拒而取
    被害人財物之行為，自該當於強盜行為。
  (三)且被告於警詢時亦供承：「98年7 月13日下午3 時22分在屏
    東縣鹽埔鄉○○路10號被害人金戒指被『強盜』案，警方調
    閱之監視錄影光碟身穿黃色連身雨具及藍白相間拖鞋侵入該
    住處的人是伊本人沒錯，該強盜案是伊所為，伊原本想偷神
    明佛像之黃金金牌，但沒看到神像有掛金牌，再侵入房間時
    看到一名老阿婆手上戴有黃金戒，伊才臨機從該老阿婆手上
    手指之黃金戒指強行拔走後逃離，被害人當時坐在床上，伊
    以左手抓住該阿婆手再以右手拔走阿婆手指上之黃金戒指等
    ，可見被告於警詢時本已坦承強盜犯行，其嗣後翻異前詞，
    無非避罪圖卸，不足採信。
  (四)被告雖於原審審理時辯稱被害人當時在睡覺，其掰開並拿到
    戒指被害人才醒，其未使用暴力否則被害人會受傷云云，然
    查被告於偵查時即已供明伊進入被害人房間時，被害人當時
    是坐在床上沒有在睡覺（偵卷第9 頁），而被害人自警詢至
    原審審理時亦均表示其當時是坐在床上並沒有睡覺，已如前
    述，故被告於原審審理時改口稱其拔戒指時被害人在睡覺所
    以沒有反抗云云，顯非事實。至辯護人另辯稱被害人第1 次
    警詢時僅曾表示被告係趁其不注意而將戒指拔下來搶走逃逸
    ，前後指述歧異亦有疑義，被告應係搶奪而非強盜云云，惟
    被害人係年逾8 旬之老婦，更不識字（警卷第11頁參照），
    自無充足之法律常識，且自被害人第1 次警詢筆錄之記載可
    知，被害人最初僅泛稱其財物被搶而報案，實無從要求被害
    人正確分辨被告犯行究係搶奪或強盜之可能，且被害人於第
    2 次警詢筆錄時，已表明因案發當時害怕緊張而未將案情說
    明清楚（警卷第12頁），而被害人於偵查及原審審理時，經
    具結後既均已詳述其遭被告以強暴至不能抗拒方式取走財物
    之經過，則本案之案發經過，自應以被害人於法院經過交互
    詰問後之證述為準，亦不得僅以被害人第1 次警詢筆錄之記
    載即推翻被害人具結之證述內容。至於被告另辯以若其用暴
    力被害人會受傷云云，但被告之強盜行為時間既不長，且只
    是強拉住被害人手指而不理會年紀甚大之被害人微弱之反抗
    ，則被害人未受到何等傷勢，亦與被告有無強盜犯行無關，
    被告前開所辯亦不可採。
二、按強盜與竊盜，僅係取得財物之手段不同，而於圖為不法所
    有，以非法方法取得他人財物之點，兩者並無差異。原審認
    定上訴人等原有之犯意固在行竊，但於侵入住宅後，尚未竊
    得財物，因被事主發覺，即起意行強，進而強取鑰匙，並將
    事主抓傷而劫取財物，其圖為不法所有取得他人財物之犯意
    ，仍相一貫，僅於中途變更其竊取手段為強取而已，其應成
    立強盜罪已無可疑（最高法院24年上字第4673號判例意旨參
    照），核被告行竊時遭被害人發現，竟變更以強暴方式至使
    被害人不能抗拒而取其財物之行為，係犯刑法第328 條第1
    項之強盜罪。被告原欲偷竊財物嗣變更犯意為強盜，其先前
    所為竊盜未遂（被告已有搜尋財物之密接行為）犯行，係強
    盜行為之一部，應不另論罪（最高法院91年度台上字第4389
    判決意旨參照，雖起訴書未列被告此部分犯有竊盜未遂犯行
    ，惟此與被告強盜犯行既係一行為，本院仍應加以論述）。
    又被告有事實欄所列前揭犯罪前科紀錄，有臺灣高等法院被
    告前案紀錄表可稽，被告受有期徒刑之執行完畢，五年以內
    故意再犯本件有期徒刑以上之罪，構成累犯，應依刑法第47
    條第1 項規定加重其刑。
三、原審認被告罪證明確，因而適用刑法第328 條第1 項、第47
    條第1 項規定，並審酌被告不思循正當途徑賺取金錢，僅因
    缺錢花用，竟與另一被告蘇來吉先騎乘機車欲行偷竊，嗣因
    無物可偷見被害人年齡已大又孤自1 人在家，即恃其比被害
    人年輕及男性力量較大，率然以強暴方式至使被害人不能抗
    拒而強取被害人財物，嚴重危及被害人財產及人身自由，犯
    罪情節與所生危害非輕，並兼衡被告行為構成累犯、為強盜
    行為時並未刻意傷害被害人，及被告之經濟狀況、智識程度
    、犯後態度等一切情狀，量處有期徒刑6 年6 月。並敘明扣
    案之被告所有黃色雨具一件、藍白拖鞋一雙等物，既非違禁
    物，且與本案強盜犯行並無直接關聯性，並無沒收必要，故
    不予宣告沒收。其認事用法，核無不合，量刑亦屬允當。被
    告上訴意旨以其所犯不構成強盜罪，指摘原判決不當，為無
    理由，應予駁回。
據上論斷，應依刑事訴訟法第368條，判決如主文。
本案經檢察官王登榮到庭執行職務。
中    華    民    國    99    年    6     月    29    日
                  刑事第七庭    審判長法  官 莊飛宗
                                      法  官 謝宏宗
                                      法  官 蔡廣昇
以上正本證明與原本無異。
如不服本判決應於收受本判決後10日內向本院提出上訴書狀，其
未敘述上訴理由者，並得於提起上訴後10日內向本院補提理由書
狀（均須按他造當事人之人數附繕本）「切勿逕送上級法院」。
中    華    民    國    99    年    6     月    29    日
                                      書記官 曾允志
附錄本判決論罪科刑法條：
中華民國刑法第328條第1項
（普通強盜罪）
意圖為自己或第三人不法之所有，以強暴、脅迫、藥劑、催眠術
或他法，至使不能抗拒，而取他人之物或使其交付者，為強盜罪
，處 5 年以上有期徒刑。

司法院資訊處製作；財團法人民間司法改革基金會備份。
